【裁判字號】    91,勞訴,128
【裁判日期】    920213
【裁判案由】    給付互助金
【裁判全文】
臺灣臺中地方法院民事判決  九十一年度勞訴字第一二八號
    原      告  辛○○
                丁○○
                乙○○
                丙○○
                己○○
                甲○○
    訴訟代理人  賴鴻鳴律師
                劉錦勳律師
    被      告  台灣省各級農會員工互助會
                            設.
    法定代理人  戊○○      住.
    訴訟代理人  庚○○      住.
右當事人間請求給付互助金事件，本院判決如左：
    主      文
被告應分別給付原告如附表所示金額及利息。
訴訟費用由被告負擔。
本判決於原告分別以如附表所示擔保金額為被告供擔保後，得假執行。但被告如於假執行程
序實施前，分別以如附表所示擔保金額為原告預供擔保，得免為假執行。
    事      實
甲、原告方面：
  一、聲明：除假執行供擔保金額外，餘如主文第一項所示。
  二、陳述：
      （一）原告辛○○、丁○○、乙○○、丙○○、己○○原均任職於屏東縣潮州鎮農會
            ，在職期間均依「臺灣省各級農會員工互助辦法」參加互助會，並按月繳納互
            助會費，嗣屏東縣潮州鎮農會信用部於九十一年七月廿六日經依主管機關命令
            ，而由臺灣土地銀行概括承受，原告辛○○、丁○○、乙○○、丙○○、己○○因而喪失農會員工身分，並喪失臺灣省各級農會員工互助會會員資格，而依
            上開互助辦法規定，被告於原告提出離職互助金給付請求時，應即按上開互助
            辦法所定之給付標準給付離職互助金，詎被告卻藉詞拖延，拒不給付，為此訴
            請被告給付。
      （二）原告甲○○原任職於桃園縣龍潭鄉農會，在職期間依「臺灣省各級農會員工互
            助辦法」參加互助會，並按月繳納互助會費，原告甲○○則係於九十一年九月
            三日離職，依上開互助辦法規定，被告於原告甲○○提出離職互助金給付請求
            時，應即按上開互助辦法所定之給付標準排序於九十二年度給付離職互助金，
            惟被告卻拒不給付，為此訴請被告給付。
  三、證據：提出臺灣省各級農會員工互助辦法、給付標準表各一份、離職互助金給付申請
      書、離職證明書各六份為證（均為影本）。
乙、被告方面：
  一、聲明：原告之訴及假執行之聲請均駁回，如受不利之判決，願供擔保請准免為假執行
      。
  二、陳述：因受政府命令行庫接管部分農會信用部影響，致農會員工大量離職，被告所經
      管之互助會業務乃受衝擊。致使離職互助金之申請驟增。被告所屬第六屆管理委員會
      乃依臺灣省各級農會員工互助辦法第二十二條第五款及第三十四條規定，以第五次會
      議決議自九十年九月二十五日起離職互助金凍結，暫時停止給付，停繳會費，以進行
      研擬因應對策。又依上開辦法第二十二條第五款規定，其他與會員權利義務有關重大
      事項、互助會之管理委員會經委員過半數出席及出席人數三分之二以上決議即可。是
      被告所屬第六屆管理委員會乃於九十一年七月四日第九次會議決議：自即日起停辦臺
      灣省各級農會員工互助會，並辦理結算，必要時聲請法院裁定破產。而依九十一年十
      月九日第十次會議決議，清算方式為：(1)九十一年七月四日以前提出申請且符合互助
      辦法第三十八條規定者，其離職互助金全數發給；九十年九月二十五日至九十一年七
      月四日間提出申請，而超過互助辦法第三十八條規定百分之五上限之離職人員，仍依
      舊標準計算給付金額，惟先發放第三項之比例款；(2)前項發放結餘金額（即扣除已發
      給金額、提存金額、後續行政費用等）按各會員年資比例發放．．．。而此項決議，
      依主管機關行政院農委會核示，無須報請主管機關核備，已生效力，原告起訴請求給
      付全額互助金，並無理由。且原告辛○○、丁○○、乙○○、丙○○、己○○並非受
      主管機關命令資遣，與原告甲○○相同，均應受互助辦法第三十八條所定每年度百分
      之五之申請人數限制。
  三、證據：提出臺灣省各級農會員互助會第六屆管理委員會第九次、第十次會議紀錄、行
      政院農業委員會九十一年八月十二日農輔字第○九一○一三九九○二號函、九十一年
      十月三十日農輔字第○九一○一五五一五三號函、九十一年十一月十五日農輔字第○
      九一○一六二一九七號函、九十一年十一月十八日農輔字第○九一○一五九六五四號
      函、臺灣省農會九十一年十二月廿六日臺農互管字第二八五四號函、財政部九十一年
      九月二十五日臺財融(三)字第○九一三○○○七○九號函各一份為證（均為影本）。
      理    由
壹、程序方面：
  一、按非法人團體，設有代表人或管理人者，有當事人能力，民事訴訟法第四十條第三項
      定有明文。非法人團體設有代表人或管理人者，必須有一定之名稱及事務所或營業所
      ，並有一定之目的及獨立之財產者，始足當之，最高法院六十四年台上字第三四七○
      號著有判例可資參照。按農會員工之互助，組織臺灣省各級農會員工互助會負責辦理
      ，其人事、財務、會計均與臺灣省農會分開獨立處理；本會對外行文透經臺灣省農會
      名義行之，但對內（包括農會及該會會員）均以本會名義行使並依本會有關規定對會
      員之權利與義務負完全責任；本會設管理委員會，置委員四十三至四十九人，除由臺
      灣省農會總幹事擔任主任委員，各縣（市）農會各推舉一人為當然委員外，其餘名額
      以縣別參加會員數比例分配之，並由各該轄縣農會推舉基層農會人員擔任。委員任期
      四年，並得連任，臺灣省各級農會員工互助辦法第二、六、七條定有明文，故管理委
      員會僅係該互助會之內部組織，該互助會既設有主任委員為代表人，且有一定之名稱
      及辦公處所，並有一定之目的及獨立之財產，其為非法人團體，依民事訴訟法第四十
      條第三項規定，自有當事人能力，原告以該互助會為被告，以戊○○為被告之法定代
      理人，提起本訴，於法自無不合。
  二、次按，訴狀送達後，原告不得將原訴變更或追加他訴。但擴張或減縮應受判決事項之
      聲明者，不在此限。民事訴訟法第二百五十五條第一項第三款定有明文。原告起訴時
      原請求被告應給付之金額，於本院審理中為如聲明所示金額之減縮，核係減縮應受判
      決事項之聲明，應予准許，併此敘明。
貳、實體方面：
  一、本件原告主張：原告辛○○、丁○○、乙○○、丙○○、己○○原均任職於屏東縣潮
      州鎮農會，另原告甲○○原任職於桃園縣龍潭鄉農會，在職期間均依「臺灣省各級農
      會員工互助辦法」參加互助會，並按月繳納互助會費，嗣屏東縣潮州鎮農會信用部於
      九十一年七月廿六日經依主管機關命令，而由臺灣土地銀行概括承受，原告辛○○、
      丁○○、乙○○、丙○○、己○○因而喪失農會員工身分，並喪失臺灣省各級農會員
      工互助會會員資格，至原告甲○○則係於九十一年九月三日離職，依上開互助辦法規
      定，被告於原告辛○○、丁○○、乙○○、丙○○、己○○提出離職互助金給付請求
      時，應即按上開互助辦法所定之給付標準給付離職互助金，詎被告卻藉詞拖延，拒不
      給付，為此訴請被告給付等語。
  二、被告則以：因受政府命令行庫接管部分農會信用部影響，致農會員工大量離職，被告
      所經管之互助會業務乃受衝擊。致使離職互助金之申請驟增。被告所屬第六屆管理委
      員會乃依臺灣省各級農會員工互助辦法第二十二條第五款及第三十四條規定，以第五
      次會議決議自九十年九月二十五日起離職互助金凍結，暫時停止給付，停繳會費，以
      進行研擬因應對策。又依上開辦法第二十二條第五款規定，其他與會員權利義務有關
      重大事項、互助會之管理委員會經委員過半數出席及出席人數三分之二以上決議即可
      。是被告所屬第六屆管理委員會乃於九十一年七月四日第九次會議決議：自即日起停
      辦臺灣省各級農會員工互助會，並辦理結算，必要時聲請法院裁定破產。另依九十一
      年十月九日第十次會議決議，清算方式為：(1)九十一年七月四日以前提出申請且符合
      互助辦法第三十八條規定者，其離職互助金全數發給；九十年九月二十五日至九十一
      年七月四日間提出申請，而超過互助辦法第三十八條規定百分之五上限之離職人員，
      仍依舊標準計算給付金額，惟先發放第三項之比例款；(2)前項發放結餘金額（即扣除
      已發給金額、提存金額、後續行政費用等）按各會員年資比例發放．．．。而此項決
      議，依主管機關行政院農委會核示，無須報請主管機關核備，自生效力，原告起訴請
      求給付全額互助金並無理由，且原告辛○○、丁○○、乙○○、丙○○、己○○並非
      受主管機關命令資遣，自應與原告甲○○相同，均應受互助辦法第三十八條所定每年
      度百分之五之申請人數限制等語，資為答辯。
  三、查原告上開主張，業據提出離職互助金給付申請書、離職證明書各六份、臺灣省各級
      農會員工互助辦法、給付標準表各一份（均為影本）為證，其等原分係屏東縣潮州鎮
      農會及桃園縣龍潭鄉農會編制內員工，均依上開互助辦法第四條規定，參加為臺灣省
      各級農會員工互助會會員，此為被告所不爭執。則依上開互助辦法第廿四條規定，原
      告等人離職時，自得按年資依規定標準請求被告給付離職互助金。被告雖以前揭受政
      府命令行庫接管部分農會信用部影響，互助會業務遭受衝擊，離職互助金之申請驟增
      ，被告所屬第六屆管理委員會乃決議自九十年九月二十五日起暫停給付並停辦互助會
      務，並決議進行清算等語置辯，但查：
      １、給付義務之存否與被告有無能力支付即清償能力係屬二事，原告起訴請求被告給
          付互助金，係在請求判決認定原告之請求權是否存在即被告是否有負給付之義務
          ，而被告抗辯申請離職之人數過多，以致該互助會支付互助金發生困難，此乃被
          告清償能力之問題，尚不得因此即謂被告對原告無給付之義務。
      ２、被告另抗辯其所屬之管理委員會曾於九十年九月二十五日決議停止給付互助金，
          並於九十一年十月九日決議辦理清算云云。惟按：
          (1)、臺灣省各級農會員工互助辦法係由省農會會員大會訂定及修正通過，此觀之
            該辦法制定過程自明。
          (2)、依該互助辦法第七條規定，該會設管理委員會，管理委員會之職權依該互助
            辦法第十三條規定：一、議決各種章則；二、議決會務、事業計畫與報告及年
            度預算、決算；三、議決年度財務稽查報告；四、議決財產之購置與處分；五
            、聘任、解聘執行祕書及其保證事項之同意；六、議決會費及互助金給付標準
            事項；七、議決其他提議事項。
          (3)、該互助辦法第二十二條第三、五款及第三十四條另規定，該會管理委員會對
            左列事項須經委員過半數之出席及出席人數三分之二以上之決議行之：三、會
            費及互助金給付標準之調整；五、其他與會員權利義務有關之重大事項。離職
            互助金依據離職互助責任準備金提存情形訂定給付標準，提經管理委員會核定
            ，並報請主管機關核備後發布實施。
          (4)、又依上開互助辦法第四十七條規定：「本辦法經本會管理委員會暨台灣省農
            會會員代表大會通過報請主管機關核准後實施，修改時亦同。
              」，同法第四十六條規定：「本辦法未盡事宜悉依照有關法令規定辦理。」
              。是以上開互助辦法如就停止營運、解散、清算等事項漏未規定時，自應修
              正互助辦法，增訂停止營運、解散、清算等相關條文，並經過管理委員會暨
              臺灣省農會會員代表大會通過報請主管機關核准後實施，始為適法。
          (5)、綜觀上開規定，被告雖辯稱：本件業經農委會函示認為上開停辦結算決議並
            不需報核備，僅由互助會決議即可自行辦理，管理委員會既已決議，原告應依
            上開決議辦理云云。惟依被告所提之農委會、財政部相關函文所謂被告上開決
            議依互助辦法規定並不需報核備等語，僅係就互助辦法所為之解釋，尚不足毋
            須修正互助辦法，增訂停止營運、解散、清算等相關條文，並經管理委員會暨
            臺灣省農會會員代表大會通過報請主管機關核准後實施之適法性依據。且互助
            辦法所明文授權管理委員會有關該互助金給付之決議事項，亦僅限於核定及調
            整互助金給付標準，尚無決議變更互助辦法所定符合規定時應給付互助金及決
            議停止營運、解散、清算之權限。從而，被告自不得據上開管理委員會決議而
            拒絕給付離職互助金，更不能使業已發生之離職互助金給付請求權因而消滅。
      ３、被告雖另以原告辛○○、丁○○、乙○○、丙○○、己○○並非因主管機關命令
          而資遣，應受互助辦法第三十八條所定每年度百分之五之申請人數限制等語。惟
          查，原告辛○○、丁○○、乙○○、丙○○、己○○原任職之屏東縣潮州鎮農會
          信用部之營業及資產，係於九十一年七月廿六日經依主管機關命令，而由臺灣土
          地銀行概括承受，原告辛○○、丁○○、乙○○、丙○○、己○○乃喪失農會員
          工身分，並喪失臺灣省各級農會員工互助會會員資格一節，為兩造所不爭執。足
          證原告辛○○、丁○○、乙○○、丙○○、己○○，確係因主管機關財政部所為
          屏東縣潮州鎮農會信用部讓與臺灣土地銀行承受之命令，始自屏東縣潮州鎮農會
          離職，而非由屏東縣潮州鎮農會單純資遣。本院因認原告辛○○、丁○○、乙○○、丙○○、己○○既係因財政部上開讓與命令而自屏東縣潮州鎮農會離職，核
          其性質應與上開互助辦法第三十八條之一第五款所定「主管機關命令資遣者」相
          符，自不受上開互助辦法第三十八條所定每年度百分之五申請名額之限制。被告
          抗辯原告辛○○、丁○○、乙○○、丙○○、己○○須分別排定至九十五年度始
          得請領離職互助金一語，尚非有據。
  四、從而，原告等人本於上開互助辦法，請求被告分別給付如附表所示離職互助金及利息
      ，為有理由，應予准許。又兩造分別陳明願供擔保，請准宣告假執行或免為假執行，
      經核均無不合，爰各酌定相當之擔保金額，併准許之。
、本件事證已臻明確，兩造其餘攻擊防禦方法與舉證，核與判決結果無影響，爰不逐一論
    述，附此敘明。
肆、據上論結，原告之訴為有理由，依民事訴訟法第七十八條、第三百九十條第二項、第三
    百九十二條，判決如主文。
中        華        民        國   九十二   年      二       月     十三      日
                                      臺灣臺中地方法院民事第三庭
~B法      官  林宗成
右為正本係照原本作成
如不服本判決，應於判決送達後二十日內，向本院提出上訴狀。
中        華        民        國   九十二   年      二       月     十三      日
~B法院書記官
~F0
附表
┌──┬──────┬─────────┬───────┬───────┐
│編號│ 原      告 │  被告應給付金額  │原告假執行供擔│被告免為假執行│
│    │            │    （新臺幣）    │保金額        │供擔保金額    │
├──┼──────┼─────────┼───────┼───────┤
│一  │   辛○○   │拾玖萬壹仟肆佰│壹拾萬元    │拾玖萬壹仟肆│
│    │            │拾元，及自民國九十│              │佰拾元      │
│    │            │一年十月三日起至清│              │              │
│    │            │償日止，按週年利率│              │              │
│    │            │百分之五計算利息  │              │              │
├──┼──────┼─────────┼───────┼───────┤
│二  │   丁○○   │壹拾壹萬仟捌佰玖│肆萬元        │壹拾壹萬仟捌│
│    │            │拾捌元，及自民國九│              │佰玖拾捌元    │
│    │            │十一年十月三日起至│              │              │
│    │            │清償日止，按週年利│              │              │
│    │            │率百分之五計算利息│              │              │
│    │            │                  │              │              │
├──┼──────┼─────────┼───────┼───────┤
│三  │   乙○○   │壹拾壹萬仟捌佰玖│肆萬元        │壹拾壹萬仟捌│
│    │            │拾捌元，及自民國九│              │佰玖拾捌元    │
│    │            │十一年十月三日起至│              │              │
│    │            │清償日止，按週年利│              │              │
│    │            │率百分之五計算利息│              │              │
│    │            │                  │              │              │
├──┼──────┼─────────┼───────┼───────┤
│四  │   丙○○   │捌萬貳仟陸佰元，及│萬元        │捌萬貳仟陸佰元│
│    │            │自民國九十一年十月│              │              │
│    │            │三日起至清償日止，│              │              │
│    │            │按週年利率百分之五│              │              │
│    │            │計算利息          │              │              │
├──┼──────┼─────────┼───────┼───────┤
│五  │   己○○   │壹拾壹萬仟捌佰玖│肆萬元        │壹拾壹萬仟捌│
│    │            │拾捌元，及自民國九│              │佰玖拾捌元    │
│    │            │十一年十月三日起至│              │              │
│    │            │清償日止，按週年利│              │              │
│    │            │率百分之五計算利息│              │              │
│    │            │                  │              │              │
├──┼──────┼─────────┼───────┼───────┤
│六  │   甲○○   │伍拾萬壹仟零玖拾元│壹拾柒萬元    │伍拾萬壹仟零玖│
│    │            │，及自民國九十二年│              │拾元          │
│    │            │一月二日起至清償日│              │              │
│    │            │止，按週年利率百分│              │              │
│    │            │之五計算利息      │              │              │
└──┴──────┴─────────┴───────┴───────┘


司法院資訊處製作；財團法人民間司法改革基金會備份。
